臺灣高等法院臺中分院刑事判決　　　 100年度上訴字第1590號
上　訴　人　臺灣南投地方法院檢察署檢察官
被　　　告　劉玉祥
指定辯護人　本院公設辯護人　賴泰鈞
上列上訴人因被告殺人未遂案件，不服臺灣南投地方法院99年度
訴字第782號中華民國100年6月23日第一審判決（起訴案號：臺
灣南投地方法院檢察署99年度偵字第4319號），提起上訴，本院
判決如下：
    主  文
上訴駁回。
    事  實
一、劉玉祥因患有被害妄想及關係妄想，影響其現實判斷及行為
    模式，長期懷疑與鄰居史志明對其不利及監視其行動，而對
    史志明積怨甚深，且其明知其所有之農用掃刀質地堅硬、刀
    刃銳利，倘持以直接揮砍、攻擊人體頸部、胸部或頭部，足
    以發生致人於死之結果，惟因前揭精神障礙之病徵致其辨識
    行為違法或依其辨識而行為之能力顯著降低，而基於殺害史
    志明之犯意，於民國99年10月29日18時許，見史志明出門倒
    垃圾，即自其南投縣南投市○○里○○路58巷22弄18號住處
    內拿取其所有之農用掃刀1把，在其住處前等候史志明返家
    ，待史志明倒完垃圾返回位於同巷弄16號之住處，即趁史志
    明欲進入家門、不及防備時，持上開掃刀自後猛力砍殺史志
    明之左後頸部，史志明因頸部受重創而雙腿發軟跪地，但仍
    立刻起身逃跑，劉玉祥見狀即持刀在後追趕，但並未追上史
    志明，惟史志明因擔心在家中女兒安危，遂折返其住處門口
    ，劉玉祥發現後竟又持上開掃刀自後砍殺史志明之左腋下1
    刀，再高舉掃刀朝史志明前額猛砍，史志明情急之下，乃以
    右手阻擋劉玉祥所持掃刀，致史志明受有右手第2、3、4指
    切割傷、左腋下穿刺傷、左頸部穿刺傷、左側血胸等傷害。
    嗣史志明再度負傷逃跑，劉玉祥又高舉掃刀在後追趕，並呼
    喊：「給你死（臺語）」等語，惟因劉玉祥追趕約20公尺後
    ，並未追上史志明，且其他鄰居已聞聲出外查看，始悻悻然
    離去，史志明則經鄰人報警並送醫急救而倖免於死，劉玉祥
    之殺人犯行因而不遂，並經警在劉玉祥住處扣得上開農用掃
    刀1把。
二、案經南投縣政府警察局中興分局報告臺灣南投地方法院檢察
    署檢察官偵查起訴。
    理  由
壹、證據能力部分：
一、按除刑事訴訟法第159條之1至之3之情形外，除顯有不可信
    之情況外，從事業務之人於業務上或通常業務過程所須製作
    之紀錄文書、證明文書，亦得為證據，刑事訴訟法第159 條
    之4第2款定有明文。查被害人史志明於佑民醫療社團法人佑
    民醫院（下稱佑民醫院）、中國醫藥大學附設醫院之病歷、
    診斷證明書，係負責為被害人診治之醫師，依其所見製作之
    紀錄文書、證明文書，雖屬被告以外之人於審判外之書面陳
    述，然因係從事業務之醫師於一般醫療業務上所製作之紀錄
    及證明文書，且無顯不可信之情況，依上開規定，自得採為
    認定本件犯罪事實所憑之證據（最高法院95年度台上字第14
    49號判決可資參照）。
二、次按傳聞法則乃對於被告以外之人於審判外之言詞或書面陳
    述而為之規範。本件卷附之被害人傷勢照片，係透過影像所
    傳達的情形與拍攝當時之情形，在內容上的一致性，乃以科
    學、機械之方式，對於當時狀況所為忠實且正確之記錄，性
    質上並非供述證據。亦即其純係機械作用而不涉及人為之意
    志判斷，與傳聞法則所欲防止證人記憶、認知、誠信之誤差
    明顯有別，並非屬人類意思表達之言詞或書面陳述（最高法
    院97年度台上字第3854號判決參照）；並不符刑事訴訟法第
    159條第1項之要件。該項證據既無違法取得之情形，且經本
    院依刑事訴訟法第164條第1項、第165條第1項之規定踐行調
    查證據程式，自應具有證據能力。
三、又按被告以外之人於檢察事務官、司法警察官或司法警察調
    查中所為之陳述，基於實體發現真實之訴訟目的，依第159
    條之2規定，如與審判中之陳述不符時，經比較結果，其先
    前之陳述，相對「具有較可信之特別情況」，且為證明犯罪
    事實存否所「必要」者，或於審判中有第159條之3所列死亡
    等原因而無法或拒絕陳述之各款情形之一，經證明其調查中
    所為陳述絕對「具有可信之特別情況」，且為證明犯罪事實
    之存否所「必要」者，亦例外地賦與證據能力。查本案證人
    即被害人史志明於警詢時之證述均屬被告以外之人於審判外
    之言詞陳述而屬傳聞證據，既經被告之辯護人於原審審理中
    爭執其證據能力，復無其他法律規定例外得作為證據之情形
    ，自不得以之直接作為認定被告犯罪事實存否之證據。
四、另按被告以外之人（包括證人、鑑定人、告訴人、被害人及
    共同被告等）於審判外之陳述雖不符刑事訴訟法第159條之1
    至之4等4條之規定，而經當事人於審判程序同意作為證據，
    法院審酌該言詞陳述或書面陳述作成時之情況，認為適當者
    ，亦得為證據；當事人、代理人或辯護人於法院調查證據時
    ，知有刑事訴訟法第159條第1項不得為證據之情形，而未於
    言詞辯論終結前聲明異議者，視為有前項之同意，同法第15
    9條之5定有明文。立法意旨在於傳聞證據未經當事人之反對
    詰問予以核實，原則上先予排除。惟若當事人已放棄反對詰
    問權，於審判程序中表明同意該等傳聞證據可作為證據；或
    於言詞辯論終結前未聲明異議，基於尊重當事人對傳聞證據
    之處分權，及證據資料愈豐富，愈有助於真實發見之理念，
    且強化言詞辯論主義，使訴訟程序得以順暢進行，上開傳聞
    證據亦均具有證據能力。經查，本判決所引用下列其餘各項
    證據方法之證據能力，被告及其辯護人於本院審理中均表示
    無意見，且檢察官、被告及其辯護人於審理中調查證據時，
    知有刑事訴訟法第159條第1項不得為證據之情形，亦未於言
    詞辯論終結前聲明異議，且本院審酌該等證據作成之客觀情
    況均無不當，並無不宜作為證據之情事，依刑事訴訟法第15
    9條之5之規定，認均具有證據能力。
貳、實體部分：
一、訊據被告劉玉祥於原審固坦承於前揭時、地持其所有之農用
    掃刀攻擊被害人史志明，致被害人受傷之事實不諱，惟矢口
    否認有何殺人犯行，辯稱：伊當時是要砍被害人左肩，不是
    要砍被害人頸部，因為當時天色昏暗，看不清楚，且伊頂多
    正面砍殺被害人2刀，要教訓被害人，並未自背後砍殺被害
    人，亦無致被害人於死之意云云；另被告於本院準備程序中
    坦承有殺人犯意等語（見本院卷第36頁背面），惟於本院審
    理中辯稱：我承認有追被害人，但沒有說要給他死，我是正
    面殺他的，砍史志明幾刀我忘記了，史志明的手傷是他跟我
    拉扯之間受傷的云云。經查：
  (一)上開被告持農用掃刀砍殺被害人史志明，致被害人受有上開
    傷害之事實，業據證人即被害人史志明於原審及本院審理時
    指證明確（見原審卷第148至157頁、本院卷第50頁背面）；
    且被告亦自承確有因認為被害人多年來監視伊行動、設陷阱
    害伊，累積許多怨氣，而於前揭時、地持農用掃刀揮砍被害
    人，並於被害人逃跑時，在後追趕等情，復有佑民醫院99年
    12月22日(99)佑院務字第0990000460號函送之被害人病歷、
    中國醫藥大學附設醫院100年1月4日院醫事字第0990014286
    號函送之被害人病歷各1份（見原審卷第26至42、50至132頁
    ）、中國醫藥大學附設醫院診斷證明書、南投縣政府警察局
    中興分局永清所指認犯罪嫌疑人紀錄表各1紙（見偵卷第22
    、24頁）、南投縣政府警察局中興分局扣押筆錄暨扣押物品
    目錄表、佑民醫院診斷書各1份、被害人傷勢照片4幀、現場
    及扣案物照片17幀在卷可稽（見警卷第7至10、12、14至23
    頁），及農用掃刀1把扣案可資佐證。
  (二)被告雖以前詞置辯，惟查：
  1.被告於原審羈押訊問時原辯稱：我掃刀隨便砍過去，就砍到
    他的頸部，要砍到哪裡我也不在意，要砍人就是這樣子而已
    等語（見原審聲羈卷第7頁），嗣於原審準備程序中始改稱
    ：原係欲攻擊被害人左肩云云（見原審卷第45頁），其前後
    供述已有不符；且依卷附被害人至佑民醫院及中國醫藥大學
    附設醫院就醫時之病歷、診斷證明書及傷勢照片所示（見警
    卷第12、14頁、偵卷第22頁、原審卷第27至42、51至132 頁
    ），被害人之受傷部位分別在其左後頸部、左腋下（自腋下
    延伸至後背）及右手指，其中左後頸部及左腋下之傷口位置
    均係位於被害人之身後，與被害人於原審審理時所證其左後
    頸部及左腋下之傷勢均係在背對被告時，遭被告持刀自後砍
    殺各1刀，右手指則係在正面阻擋被告攻勢時受傷等情節互
    核相符，是被害人所證被告行兇之過程，應屬可信。又本件
    案發時雖已係傍晚時分，天色昏暗，惟被害人住處門口有路
    燈、光線充足，視線清楚等情，亦經被害人於原審審理時證
    述明確（見原審卷第150頁），參以被告自承伊乃持刀在住
    處門口等待被害人返家後，即持刀砍殺被害人（見警卷第2
    頁），則在現場光線充足，被告又係預謀而近距離攻擊被害
    人之情形，其於下手攻擊被害人時，當可清楚辨明被害人之
    身形及身體部位；且若被告原係欲攻擊被害人之左肩，而誤
    傷被害人頸部，則被害人之傷口位置應會較靠近肩膀，惟觀
    諸被害人左頸部之傷勢照片（見原審卷第35、36頁），被害
    人頸部之傷口約位於其頸部中央，傷口大致與肩膀平行，由
    此可見被告顯係持掃刀直接朝被害人頸部砍殺，而非欲攻擊
    被害人左肩而誤傷被害人頸部。
  2.按殺人未遂與傷害之區別，應以加害人有無殺意為斷；至其
    殺意之有無，雖不以兇器之種類及傷痕之多少等，為絕對之
    認定標準，但加害人下手之部位、用力之程度，仍非不可藉
    為判斷有無殺意之心證依據（最高法院87年度台上字第3123
    號判決意旨參照）。查本件扣案農用掃刀全長約103公分，
    刀柄長約87公分，刀刃部長約26公分，全支掃刀均為鐵製，
    刃部前端彎曲，彎曲部分長約14公分，刃部均磨利、尖銳，
    全支掃刀極為沉重之情，業經原審當庭勘驗明確，有勘驗筆
    錄可參（見原審卷第157頁）；而人體頸部係連接頭部與身
    體間之重要關口，其內有輸送維繫人體所必須之血液、空氣
    、食物之大動脈血管及氣管、食道等重要器官，且因無其他
    堅硬之骨骼保護，極為脆弱，若受攻擊，亦極易造成重大傷
    害而導致生命危險，而人體胸部內有肺臟，供應維持生命所
    必要之氧氣，胸部受創可能使人無法呼吸而休克死亡，又人
    體頭部內容納大腦、小腦、腦幹等，乃屬人之生命中樞部分
    ，腦部受損極易導致死亡，此均為社會一般人可得而知，被
    告已年逾半百，已婚、育有子女，並有工作經驗，並非毫無
    社會經驗及生活常識之人，自難諉為不知，參以被告於原審
    訊問時亦自承知悉持掃刀砍他人頸部會致死等語（見原審卷
    第9頁），對此亦有所認知，詎被告明知如此，竟仍持全長
    達103公分，刀刃部長約26公分、刃部銳利之農用掃刀直接
    砍殺被害人左後頸部及左腋下各1刀，復持刀砍向被害人頭
    部前額（惟遭被害人以手阻擋而未砍到），致被害人後頸部
    及左側胸壁均受有「深度」撕裂傷，傷口分別為12×2×4公
    分、15×4×6公分（見原審卷第29頁），亦即傷口深度分別
    達4公分、6公分，並造成左側血胸，由此傷勢之沈重，顯見
    被告行兇當時出手之猛、力道之重；又參酌佑民醫院於初步
    診治被害人後，認被害人病況危篤，有生命危險，而發出病
    危通知，有該病危通知1紙附於病歷中可佐（見原審卷第32
    頁背面），益徵被告所為確已足以致被害人於死。再參以被
    告於警詢、偵訊及原審、本院審理時均一再陳稱：伊於6、7
    年間持續遭被害人監視、陷害，並表示伊係基於累積多年之
    怨氣，忍無可忍才持刀攻擊被害人等語（見警卷第2至4頁、
    偵卷第9、10頁、原審卷第8、9、45、232頁、本院卷第51頁
    背面），且被告於本院準備程序中坦承當時確有殺人之犯意
    等語（見本院卷第36頁背面），可見被告確實對被害人怨憤
    極深，已見殺人之動機，復預先準備全長約103公分，刀刃
    部長約26公分、刃部銳利之農用掃刀攻擊被害人，分別朝被
    害人之左後頸部、左腋下、頭部前額等人體要害部位砍殺，
    又於被害人逃跑時持刀在後追趕，並表示「給你死（臺語）
    」等語，顯見其殺意甚堅，確有欲致被害人於死之故意至明
    。
  (三)綜上所述，被告對被害人積怨甚深，被告持以砍殺被害人之
    兇器為預先準備之農用掃刀，並考量其砍殺之部位、下手力
    道等全部犯案過程，足認被告行為時確實有殺害被害人之意
    ，是被告於本院準備程序中之自白與事實相符，其於原審及
    本院審理中所辯，無非避重就輕、推諉卸責之詞，顯無足採
    。本件事證明確，被告犯行已堪認定，應予依法論科。
三、論罪科刑：
  (一)核被告所為，係犯刑法第271條第2項、第1項之殺人未遂罪
    。被告已著手於殺人行為之實施而不遂，為未遂犯，爰依刑
    法第25條第2項之規定減輕其刑。
  (二)又被告前雖未曾因精神疾病就醫，惟被告長年有精神狀況不
    佳，懷疑他人對其不利之情形，業據被告之妻李密及其子劉
    英鑫於原審審理時結證明確（見原審卷第158至163頁）；且
    經原審囑託行政院衛生署草屯療養院（下稱草屯療養院）鑑
    定被告於為本件犯行時之精神狀態，該院於100年2月23日對
    被告進行身體及神經學檢查、腦電波檢查、精神狀態、心理
    評估等鑑定結果略以：「劉員之精神科診斷為疑似妄想症，
    於鑑定期間觀察到劉員有明顯精神症狀，有被害妄想和關係
    妄想，雖然劉員尚可切題回應，但其現實感已有缺損的跡象
    。至於劉員於犯行時之精神狀態，犯行當日劉員之飲酒量和
    其平日相比，並未明顯過量，且劉員於犯行當日之警察局筆
    錄中仍可描述行為之時序，也自認飲酒和其犯行相關性不高
    。推估劉員當時應受症狀影響干擾其對於外界事務之知覺理
    會與判斷作用，鑑定認為劉員犯行當時因精神障礙或其他心
    智缺陷，至其辨識行為違法或依其辨識而行為之能力顯著降
    低，但未達不能辨識行為違法或依其辨識而行為之程度」等
    語，有草屯療養院100年4月15日草療精字第1000003294號函
    檢送之100年4月13日刑事鑑定報告書1份在卷可按（見原審
    卷第198至201頁）。審酌被告家人就被告平日行為之證述、
    本件案發經過及被告前後所供，復參酌前揭精神鑑定結果，
    認被告於為本件犯行時，其精神狀態雖未達到不能辨識其行
    為違法或欠缺依其辯識而行為之程度，惟其辨識行為違法或
    依其辨識而行為之能力已因前揭精神障礙而顯著降低，應依
    刑法第19條第2項規定減輕其刑，並依法遞減輕之。
四、原審審理結果認被告罪證明確，適用刑法第271條第2項、第
    1項、第25條、第19條第2項、第87條第2項、第3項、第38條
    第1項第2款等規定，並審酌被告年逾半百，除本案外並無前
    科，有臺灣高等法院被告前案紀錄表1紙在卷可參，素行尚
    可，惟因懷疑被害人對其不利即持農用掃刀砍殺被害人，且
    刀刀皆朝被害人要害部位砍殺，欲致被害人於死，造成被害
    人傷勢甚重，犯罪情節非輕，且犯後猶一再指責被害人，對
    其所為未見悔意之態度等一切情狀，量處有期徒刑4年。另
    檢察官雖求處有期徒刑7年，惟考量被告乃因精神症狀之影
    響，妄想被害人對其不利，在長年積怨下始下手殺害被害人
    ，暨上開說明之量刑理由，認該求刑尚嫌過重，附予敘明。
    另說明：按有刑法第19條第2項之原因，其情狀足認有再犯
    或有危害公共安全之虞時，於刑之執行完畢或赦免後，令入
    相當處所，施以監護。但必要時，得於刑之執行前為之；期
    間為5年以下。但執行中認無繼續執行之必要者，法院得免
    其處分之執行，刑法第87條第2項、第3項定有明文。本件考
    量被告有被害妄想和關係妄想，然前未曾就醫診治，甚至不
    承認自己精神上有問題，拒絕家人帶其就醫，而出現本件殺
    人之暴力犯行，且前開草屯療養院之精神鑑定報告書中亦建
    議被告應盡速接受完整之精神科治療（見原審卷第200頁）
    ，是被告若未獲完整之適當治療，其情狀顯有再犯或危害公
    共安全之虞；又因被告毫無病識感，是本件確有令被告入相
    當處所施以監督保護及治療之必要，且為使被告能盡速獲得
    適當之治療，避免被告精神症狀繼續惡化，爰依刑法第87條
    第2項（原判決誤載為第1項）、第3項前段規定，諭知被告
    於刑之執行前令入相當處所施以監護3年，期藉此達治療被
    告及社會防衛之效，俾被告終能回歸社區。又扣案農用掃刀
    1把，係被告所有供本件犯罪所用之物，業據被告證述明確
    ，應依刑法第38條第1項第2款規定宣告沒收之等情，核其認
    事、用法、量刑均無不當。檢察官據被害人請求上訴意旨認
    原審量刑顯屬過輕，無法達成矯正效果，有加重其刑之必要
    等語；惟按量刑之輕重係屬事實審法院得依職權自由裁量之
    事項，茍已斟酌刑法第57條各款所列情狀而未逾法定刑度，
    即不得遽指為違法（最高法院72年度台上字第6696號、75年
    度台上字第7033號判例可資參照）。又在同一犯罪事實與情
    節，如別無其他加重或減輕之原因，下級審法院量定之刑，
    亦無過重或失輕之不當情形，則上級審法院對下級審法院之
    職權行使，原則上應予尊重（最高法院85年度台上字第2446
    號判決亦可參照）。本件原審判決已依刑法第57條之規定審
    酌被告之上開一切情狀而量處上述罪刑，核其認事用法並無
    不當，所處之刑符合「罰當其罪」之原則，並無輕重失衡之
    情形，檢察官上訴認原判決所量處之刑度過輕，其上訴無理
    由，應予駁回。
據上論斷，應依刑事訴訟法第368條，判決如主文。
本案經檢察官沈淑宜到庭執行職務。
中    華    民    國   100    年    9     月    15    日
            刑事第五庭  審判長法  官  趙  春  碧
                              法  官  林  宜  民
                              法  官  卓  進  仕
以上正本證明與原本無異。
如不服本判決應於收受送達後10日內向本院提出上訴書狀，其未
敘述上訴理由者，並得於提起上訴後10日內向本院補提理由書狀
（均須按他造當事人之人數附繕本）「切勿逕送上級法院」。
                              書記官  郭  振  祥
中    華    民    國   100    年    9     月    15    日
附錄本案論罪科刑法條：
刑法第271條：
殺人者，處死刑、無期徒刑或10年以上有期徒刑。
前項之未遂犯罰之。
預備犯第1項之罪者，處2年以下有期徒刑。